臺灣高等法院民事判決
108年度重上字第777號
上  訴  人  江連進  
            顧毓秀  
共      同
訴訟代理人  鍾明達律師
被上訴人    江連文  
訴訟代理人  官朝永律師

上列當事人間請求返還不當得利事件，上訴人對於中華民國108
年8月15日臺灣臺北地方法院107年度訴字第1280號第一審判決提
起上訴，本院於109年7月14日言詞辯論終結，判決如下：
    主      文
上訴駁回。
第二審訴訟費用由上訴人負擔。
    事實及理由
上訴人乙○○、丁○○主張：如附表一所示臺北市○○區○○段0○段00○
  00○00地號土地（下稱系爭土地）為伊等所有。乙○○及被上訴
  人父親江永興當年興建如附表二所示臺北市○○區○○段○○段000○
  000○000○000○000○號建物（下稱系爭建物，與系爭土地合稱系
  爭房地）時，為申請建照而自行製作訴外人江廖圓、乙○○名義
  之「土地使用權證明書」向建管單位申報，並非兩造間契約，
  兩造間並未成立無償使用借貸關係。被上訴人所有系爭建物無
  權占有前開土地，並受有相當於租金之不當得利。依民法第17
  9條規定，被上訴人就系爭82地號土地，應給付丁○○自102年1
  月27日起至107年1月26日止按申報地價年息8%計算相當於租金
  之不當得利新臺幣（下同）132萬5,688元，及自起訴狀繕本送
  達翌日起按月給付不當得利2萬4,782元；被上訴人就系爭83、
  84地號土地，應給付乙○○自102年1月27日起至107年1月26日止
  按申報地價年息8%計算相當於租金之不當得利128萬1,036元、
  44萬6,874元，及自起訴狀繕本送達翌日起按月給付不當得利2
  萬3,334元、8,140元（原審就該部分為上訴人敗訴之判決，上
  訴人提起上訴，未繫屬本院部分，不予贅列）。其上訴聲明為
  ：㈠原判決關於駁回上訴人後開第㈡項部分廢棄。㈡被上訴人應
  給付丁○○132萬5,688元，及自起訴狀繕本送達之翌日起，按月
  給付丁○○2萬4,782元。㈢被上訴人應給付乙○○172萬7,910元，
  及自起訴狀繕本送達之翌日起，按月給付乙○○3萬1,474元。㈣
  願供擔保請准宣告假執行。
被上訴人則以：伊所有系爭建物係經所坐落系爭土地全體共有
  人江廖圓、乙○○及訴外人江連宗於59年4月24日分別書立土地
  使用權證明書，載明借用物為土地全部，使用方式為興建房屋
  ，同意系爭建物永久無償使用系爭土地。乙○○當時雖為限制行
  為能力人，然上開意思表示既經其法定代理人允許，該法律行
  為有效。且系爭建物自江永興於60年興建時起迄97年間，長達
  37年使用系爭土地，系爭土地之所有權人均未異議，足見系爭
  土地之所有權人均同意系爭建物占用系爭土地。而丁○○係基於
  與乙○○間夫妻贈與關係取得系爭82地號土地，就系爭建物無償
  使用系爭土地之法律關係，對丁○○亦生效力。因此占有使用系
  爭土地既非無法律上之原因。倘系爭建物無權占用系爭土地，
  伊以上訴人5年間無權占有系爭建物3至5樓所受相當於租金之
  不當得利482萬580元，及上訴人5年間向成興電機有限公司（
  下稱成興公司）收取原應歸屬於伊之租金56萬元，合計538萬0
  ,580元之債權與伊所負前開債務抵銷等語，資為抗辯。
江永興、江廖圓育有江連宗（38年次）、乙○○（45年次）、甲○
  ○（52年次）。江永興於97年6月26日過世，江廖圓於103年1月
  26日過世。83、84地號土地於49年1月23日以買賣原因登記為
  江連宗、乙○○共有，權利範圍各均為1/2。82地號土地自54年3
  月4日起所有權人為江廖圓（權利範圍全部），江廖圓於95年5
  月15日以買賣為原因移轉登記予乙○○，乙○○於101年12月17日
  以夫妻贈與為原因移轉登記予丁○○。系爭建物於60年4月13日
  為第1次登記，原因發生日期為59年9月22日，所有權人為被上
  訴人。系爭建物坐落於系爭土地上。系爭土地為江永興所購買
  ，系爭建物為江永興所興建，系爭建物建於系爭土地上為江永
  興分配家族財產所致。江永興設立成興公司使用系爭建物1樓
  及地下1樓。江永興過世後，被上訴人請求成興公司支付租金
  ，嗣因成興公司未依約給付租金，經被上訴人催告後終止租約
  ，起訴請求成興公司遷讓房屋，經原法院臺北簡易庭106年度
  北簡字第2104號判決勝訴，成興公司上訴後達成和解，成興公
  司依107年度簡上字第325號和解筆錄內容於108年6月30日將系
  爭建物1樓及地下1樓點交被上訴人之事實，為兩造所不爭執（
  筆錄見本院卷第158至159頁），並有江永興92年4月遺言書、
  土地謄本及異動索引、建物謄本在卷可稽（見原審卷第63頁、
  第157至177頁、北司調卷第10至14頁）。
上訴人主張系爭建物無權占有系爭土地，請求被上訴人給付不
  當得利，為被上訴人所拒，並以前開情詞置辯。經查：
㈠系爭土地所有人出具土地使用權證明書供興建系爭建物。
　1.江永興於49年4月8日購買83、84地號土地並登記為江連宗、
    乙○○名義（權利範圍均各1/2），當時江連宗為11歲，乙○○
    為4歲，均為年紀甚小之未成年人。系爭土地（即82、83、8
    4地號土地）登記所有人為江廖圓、江連宗、乙○○，江永興
    欲在系爭土地上興建房屋，必須向建管機關提出系爭土地登
    記所有人江廖圓、江連宗、乙○○名義之土地使用權證明書，
    用以申請建築執照。被上訴人所提59年4月24日當時82地號
    土地登記所有人江廖圓名義之土地使用權證明書記載：「茲
    有甲○○擬在本市○○街○段○○○號本人所有○○段○○段7-19地號（
    全筆）(重測後為○○段0○段82地號）之土地建築永久式店鋪
    及住宅工程業經本人完全認可茲為申請營業執照特予證明」
    ，同日當時83、84地號土地登記所有人江連宗、乙○○名義之
    土地使用權證明書記載：「茲有甲○○擬在本市○○街○段○○○號
    本人所有○○段○○段3-6、3-7地號（全筆）(重測後為○○段0○
    段83、84地號）之土地建築永久式店鋪及住宅工程業經本人
    完全認可茲為申請營業執照特予證明」，二份土地使用權證
    明書之印刷內容相同，手寫字跡相同，有土地使用權證明書
    2紙在卷（見原審卷第19、21頁）。系爭土地登記所有人江
    廖圓、江連宗、乙○○出具土地使用權同意書（乙○○斯時為未
    成年人，其部分由法定代理人為之），同意在系爭土地「建
    築永久式店鋪及住宅工程」，可知提供土地之目的，顯係預
    設永久供房屋使用，則系爭建物占用系爭土地，係經系爭土
    地所有人同意。
　2.系爭土地為江永興所購買，系爭建物為江永興所興建，系爭
    建物建於系爭土地上為江永興分配家族財產所致之事實，為
    兩造所不爭執（筆錄見本院卷第159頁）。兩造父親江永興
    於59年間在系爭土地上興建系爭建物，1樓供江永興經營成
    興公司，2樓出租他人，3至5樓供江永興、江廖圓夫妻及其
    子女(包含兩造)共同使用，亦為兩造所不爭執（筆錄見本院
    卷第306頁）。江連宗之配偶丙○○到場證稱：伊67年結婚至6
    8年間居住在系爭建物5樓，當時公公江永興、婆婆江廖圓、
    小叔乙○○、甲○○、小姑江素珍、江秋蓮、江桂芬居住在系爭
    建物，1樓是成興公司店面等語（筆錄見本院卷第160）。又
    江永興出具之92年4月遺言書記載：「本店有三個兄弟之名
    義一棟房屋，是爸爸親手造成，不是祖產，如何處理要公道
    ，如出售者每全部金額之半數應交媽媽做生活費，半數由兄
    弟分配，隨人努力不要想父之財產」(見原審卷第63頁）。
    江永興於54年、49年分別以配偶江廖圓、子江連宗及乙○○名
    義購買系爭土地後，於59年間在系爭土地興建系爭房屋，並
    將建物登記為被上訴人名義，系爭建物興建完成後，供江永
    興經營公司、出租及全家人共同生活居住使用，江永興向子
    女表示系爭房地是其造成，登記江連宗、乙○○、甲○○三兄弟
    之名義，如何處理要公道，如出售，半數應交江廖圓做生活
    費，半數由兄弟分配。丙○○並證稱：伊是系爭83地號土地所
    有權人（江連宗過世後，丙○○繼承取得權利範圍29/258，土
    地謄本見原審第163頁），沒有向甲○○收租金，因為伊公公
    （即江永興）跟伊說過，系爭房地是屬於三兄弟的，大家要
    合理使用，公平的分配，所以伊沒有向甲○○收租金等語（筆
    錄見本院卷第161頁）。依江永興之安排分配，系爭房地為
    三兄弟名義，土地所有人江連宗、乙○○（2人)並無建物所有
    權，建物所有人甲○○(1人)並無土地所有權，可知江永興在
    系爭土地上興建系爭建物時，係預設系爭土地供系爭建物永
    久使用（至建物不堪使用時止），由三兄弟公平合理使用系
    爭房地，因系爭建物占用系爭土地，系爭土地無從再作其他
    使用，故系爭建物亦應由三兄弟公平合理使用，系爭房地出
    售時由三兄弟分配賣得價金。
　3.綜上，系爭土地所有人業出具土地使用權證明書（乙○○斯時
    為未成年人，其部分由法定代理人為之），同意在系爭土地
    建築永久式店鋪及住宅工程，且依江永興之安排分配，系爭
    房地為三兄弟名義，土地所有人無建物所有權，建物所有人
    無土地所有權，預設系爭土地供系爭建物永久使用（至建物
    不堪使用時止）。
㈡上訴人主張系爭建物無權占有系爭土地，請求給付不當得利，
  為無理由。
　1.上訴人主張：系爭建物無權占有系爭土地，受有相當於租金
    之不當得利，依民法第179條規定，請求被上訴人給付申報
    地價年息8%計算之不當得利。被上訴人則否認為無權占有。
　2.系爭土地所有人江廖圓、江連宗、乙○○業出具土地使用權證
    明書（乙○○斯時為未成年人，其部分由法定代理人為之），
    同意在系爭土地建築系爭建物（登記為被上訴人所有），業
    如上㈠所述，而自系爭建物59年興建、60年建築完成後，供
    江永興營業及全家人居住使用，至江永興97年6月26日過世
    之前，37年期間土地所有人未曾要求建物所有人支付使用對
    價，乙○○於江永興過世後之97年10月13日始以存證信函要求
    被上訴人支付不當得利（見本院卷第388頁），應認系爭建
    物於興建時，系爭土地所有人江廖圓、江連宗、乙○○同意由
    建物所有人被上訴人無償使用系爭土地，為使用借貸關係，
    故乙○○不得嗣後主張系爭建物為無權占有。乙○○主張：伊不
    知有土地使用權證明書情事云云，因乙○○於59年時為14歲，
    屬未成年人，法律行為係由其法定代理人為之，已得法定代
    理人允許，尚不得以其不知有土地使用權證明書即否認其效
    力。又乙○○抗辯：江永興出具土地使用權證明書為雙方代理
    ，難謂有法律效力云云，查59年時江廖圓及江連宗均已成年
    ，二份土地使用權證明書上均無江永興代理之記載，難謂江
    廖圓及江連宗部分為江永興所代理，而乙○○之法定代理人為
    江永興及江廖圓二人，江廖圓既已就82地號（重測前7-19地
    號)土地出具土地使用權證明書，極可能同時代理其未成年
    子女即乙○○出具83、84地號(重測前3-6、3-7地號）土地之
    土地使用權證明書，蓋二份土地使用權證明書之印刷文字完
    全相同，手寫字跡由肉眼觀之其運筆方式幾近一致，日期亦
    相同，應係同時為之，並無證據證明乙○○部分之土地使用權
    證明書是江永興所代理，乙○○此部分主張亦無足採。
　3.乙○○在結婚前住在系爭建物5樓，廚房、餐廳位於系爭建物3
    樓大家一起使用，乙○○結婚後和丁○○也居住在系爭建物5樓
    ，有小孩後居住在系爭建物4、5樓等情，業據丙○○證述在卷
    （見本院卷第160至161頁）。系爭建物建於系爭土地上為江
    永興分配家族財產所致，為兩造所不爭執；丙○○證稱江永興
    說過系爭房地是屬於三兄弟的，大家要合理使用，公平的分
    配；又江永興遺言書記載，系爭房地為三兄弟名義，系爭土
    地所有人無建物所有權，系爭建物所有人並無土地所有權，
    如何處理要公道，如出售所得由兄弟分配，業如上㈠所述。
    乙○○於49年1月23日登記為83、84地號土地所有人(權利範圍
    1/2），又於95年5月15日自江廖圓取得82地號土地所有權，
    再於101年12月17日將82地號土地所有權夫妻贈與丁○○，有
    土地謄本及異動索引在卷（見原法院107年度北司調109號卷
    第7至9頁，原審卷第159、161頁），丁○○雖於101年12月17
    日始因夫妻贈與自乙○○取得82地號土地所有權，惟乙○○與丁
    ○○於73年1月10日結婚（個人戶籍資料見原法院106年度2104
    號卷第25頁），乙○○自始為83、84地號土地所有人，系爭建
    物自59年起至今長期占用82、83、84地號系爭土地，江永興
    已口頭告知及遺言書如上開內容，上訴人身為江永興之子及
    媳，長期與江永興、江廖圓及其他兄弟居住使用系爭建物不
    同樓層，並共用廚房餐廳，至108年11月22日始自系建物遷
    出，交還系爭建物鑰匙予被上訴人，有鍾明達律師事務所函
    在卷（見本院卷第382頁），當知系爭房地之產權歸屬、占
    用等相關事宜，丁○○除結婚後之情事得親自見聞之外，關於
    結婚前之情事得由配偶乙○○處得知，從而，丁○○於101年12
    月17日自乙○○受贈82地號土地時，明知系爭建物並非無權占
    有系爭土地，亦不得主張系爭建物為無權占有。
　4.另上訴人主張：縱上訴人無償提供系爭土地供被上訴人興建
    系爭建物，被上訴人於系建物興建完成後提供部分建物無償
    供成興公司及乙○○使用，二者應係互為使用借貸契約，於97
    年系爭建物轉為租賃契約後，系爭土地之借貸契約即當然終
    止，系爭土地之借貸契約係附有無償使用系爭建物之條件，
    被上訴人既終止系爭建物之借貸契約，則無需系爭土地所有
    權人之表示，系爭土地之借貸契約當然終止，終止以後被上
    訴人屬無權占有云云。經查，江永興設立成興公司使用附表
    二編號1所示571建號建物即1樓及地下1樓，江永興過世後，
    被上訴人於97年12月30日請求成興公司給付租金，嗣因成興
    公司未依約給付租金，經被上訴人催告後終止租約並訴請成
    興公司遷讓房屋，經原法院台北簡易庭106年度北簡字第210
    4號判決成興公司應遷讓房屋，成興公司提起上訴，於108年
    3月27日達成和解，和解內容為成興公司願於108年6月30日
    前將附表二編號1所示571建號建物騰空遷讓返還被上訴人，
    有原法院台北簡易庭106年度北簡字第2104號、107年度簡上
    字第325號卷宗可稽(106年度北簡字第2104號判決見原審第2
    91至296頁），成興公司於108年6月28日將附表二編號1所示
    571建號建物即1樓及地下1樓點交予被上訴人，有點交紀錄
    在卷（見本院卷第380頁）。乙○○與成興公司為不同人格，
    被上訴人所有附表二系爭建物占用上訴人所有附表一系爭土
    地，與成興公司占用被上訴人所有附表二號編號1建物間，
    乃不同人間之占用關係，尚難認為被上訴人向成興公司請求
    遷讓返還附表二號編號1建物，會致令兩造間就系爭建物與
    系爭土地之使用借貸契約當然終止，上訴人此部分所辯，尚
    難採信。至系爭建物占用系爭土地，系爭土地無從再作其他
    使用，因江永興安排土地所有人無建物所有權，建物所有人
    無土地所有權，要三兄弟公平合理使用系爭房地，出售時由
    三兄弟分配賣得價金，業如前㈠所述，則在系爭房地出售之
    前，關於系爭建物之使用，應由三兄弟協議公平合理之使用
    方式，附此敘明。　
　5.綜上，系爭建物有權占有系爭土地，上訴人主張系爭建物無
    權占有，請求給付相當於租金之不當得利，為無理由。
綜上所述，上訴人主張系爭建物無權占用系爭土地，依民法第1
  79條之規定，請求被上訴人應給付相當於租金之不當得利，即
  被上訴人就82地號應給付丁○○132萬5,688元，及自起訴狀繕本
  送達之翌日起按月給付丁○○2萬4,782元；就83、84地號應給付
  乙○○172萬7,910元，及自起訴狀繕本送達之翌日起按月給付乙
  ○○3萬1,474元，非屬正當，不應准許。從而，原審所為上訴人
  敗訴之判決，並無不合。上訴論旨指摘原判決不當，求予廢棄
  改判，為無理由，應駁回其上訴。
本件事證已臻明確，兩造其餘之攻擊或防禦方法及所用之證據
  ，經本院斟酌後，認為均不足以影響本判決之結果，爰不逐一
  論列，附此敘明。
據上論結，本件上訴為無理由，依民事訴訟法第449條第1項、
  第78條、第85條第1項前段，判決如主文。
中　　華　　民　　國　　109 　年　　7 　　月　　28　　日
                  民事第十八庭  
                      審判長法  官  吳青蓉
                            法  官  林政佑
                            法  官  周美雲
                            
附表一（上訴人所有土地登記資料）（系爭土地）
編號 A.土地地號 B.所有權人姓名 C.權利範圍 D.左欄登記取得所有權之日期及原因 E.重測前地號 F.面積 G.地上建物建號 H.土地謄本在107年度北司調字第109號卷頁次 I.備註 1 臺北市○○區○○段○○段00地號 丁○○ 全部 101年12月17日乙○○夫妻贈與(原因發生日期101年12月3日） 同左區○○段0○段7-19地號 35㎡ 臺北市○○區○○段○○段000○000○000○000○000○號 第7頁 江廖圓於54年3月4日以買賣原因取得，江廖圓於95年5月15日以買賣原因移轉登記予乙○○，乙○○101年12月17日移轉登記予顧秀玉(土地異動索引見原審卷第159、161頁） 2 同上小段83地號 乙○○ 1/2 49年1月23日買賣(原因發生日期49年4月8日） 同上小段3-6地號 43㎡ 同上 第8頁  3 同上小段84地號 乙○○ 1/2 49年11月23日買賣(原因發生日期49年4月8日） 同上小段3-7地號 15㎡ 同上 第9頁  
  
附表二（被上訴人所有建物登記資料）（系爭建物） 
編號 A.建物建號 B.建物坐落地號 C.建物門牌號碼 D.所有權人姓名 E.權利範圍 F.登記取得所有權之日期及原因 G.層數 H.層次及面積 I.建物謄本在107年度北司調字第109號卷頁次 1 臺北市○○區○○段○○段000○號 同左小段82、83、84地號 臺北市○○區○○街○段00號 甲○○ 全部 60年4月13日第一次登記(原因發生日期59年9月22日） 5層 一層73.49㎡ 第10頁         騎樓15.07㎡          地下一層42.60㎡          總面積131.16㎡  2 同上小段572建號 同上 同上 同上 同上 同上 同上 二層88.56㎡ 第11頁 3 同上小段573建號 同上 同上 同上 同上 同上 同上 三層88.56㎡ 第12頁 4 同上小段574建號 同上 同上 同上 同上 同上 同上 四層88.56㎡ 第13頁 3 同上小段575建號 同上 同上 同上 同上 同上 同上 五層88.56㎡ 第14頁 

正本係照原本作成。
上訴人（丁○○合併上訴利益須逾新臺幣150萬元），如不服本判
決，應於收受送達後20日內向本院提出上訴書狀，其未表明上訴
理由者，應於提出上訴後20日內向本院補提理由書狀（均須按他
造當事人之人數附繕本）上訴時應提出委任律師或具有律師資格
之人之委任狀；委任有律師資格者，另應附具律師資格證書及釋
明委任人與受任人有民事訴訟法第466條之1第1項但書或第2項（
詳附註）所定關係之釋明文書影本。如委任律師提起上訴者，應
一併繳納上訴審裁判費。
中　　華　　民　　國　　109 　年　　7 　　月　　28　　日
　　　　　　　　　　　
　　　　　　　　　　　　　  書記官  呂  筑
附註：
民事訴訟法第466條之1（第1項、第2項）：
對於第二審判決上訴，上訴人應委任律師為訴訟代理人。但上訴
人或其法定代理人具有律師資格者，不在此限。
上訴人之配偶、三親等內之血親、二親等內之姻親，或上訴人為
法人、中央或地方機關時，其所屬專任人員具有律師資格並經法
院認為適當者，亦得為第三審訴訟代理人。